臺灣苗栗地方法院民事簡易判決　　　　 99年度苗簡字第271號
原　　　告　張文光
被　　　告　方冬碧
訴訟代理人　陳淑芬律師
複代理人　　葉玉蘭
上列當事人間請求拆除地上物返還土地等事件，本院於民國100
年2 月15日言詞辯論終結，判決如下：
    主  文
被告應將原告所有坐落於苗栗縣頭屋鄉○○○段六四地號土地上
如附圖所示編號丁綠色區域面積一一八點六五平方公尺鐵皮屋、
編號乙紫色區域面積○點六一平方公尺之水井、編號丙面積○點
○三平方公尺之電桿拆除，並將土地返還原告。
被告應自民國九十八年十一月一日起至返還第一項所示之土地止
，按年給付原告新臺幣壹佰柒拾參元。
訴訟費用由被告負擔。
本判決得假執行。
    事實及理由
一、按訴狀送達後，原告不得將原訴變更或追加他訴。但擴張或
    減縮應受判決事項之聲明者，不在此限；又不變更訴訟標的
    ，而補充或更正事實上或法律上之陳述者，非為訴之變更或
    追加；民事訴訟法第255 條第1 項第3 款、第256 條定有明
    文。查本件原告起訴原請求：(一)被告應將坐落苗栗縣頭屋鄉
    ○○○段64地號土地（下稱系爭64地號土地）上，如起訴書
    附圖紅色部分面積約660 平方公尺（以實測為準）之地上物
    拆除，並將所占用之土地交還原告。(二)自民國98年9 月起按
    月給付新臺幣（下同）10,000元之不當得利與原告（見本院
    卷第4 頁）。嗣經本院會同兩造現場勘驗，並囑託內政部國
    土測繪中心就被告前開所有之地上物占用系爭64地號土地之
    面積、範圍予以測繪（即99年12月29日鑑定圖，下稱附圖）
    後，原告乃於10 0年2 月15日以言詞更正訴之聲明為：「被
    告應將原告所有坐落於苗栗縣頭屋鄉○○○段64地號土地，
    如附圖所示編號丁綠色區域面積118.65平方公尺鐵皮屋、編
    號乙紫色區域面積0.61平方公尺之水井、編號丙面積0.03平
    方公尺之電桿拆除，並將土地返還原告。(二)被告應自98年11
    月1 日起至返還原告所占用之土地止，按年給付原告173 元
    」等語（見本院卷第142 頁），核其變更第(一)項聲明部分性
    質應為補充或更正事實上或法律上之陳述，而第(二)項聲明則
    係減縮應受判決事項，揆諸前揭規定，於法並無不合，合先
    敘明。
二、原告主張：被告明知系爭64地號土地為原告所有，竟未經原
    告同意在系爭64地號土地上設置地上物，占用如附圖所示編
    號丁綠色區域面積118.65平方公尺鐵皮屋、編號乙紫色區域
    面積0.61平方公尺之水井、編號丙面積0.03平方公尺之電桿
    。被告上開占用行為顯係無權占用，且現仍繼續占用中，爰
    依民法第767 條規定提起本件訴訟，請求被告應拆除地上物
    並返還土地予原告。另被告既係無權占用原告土地，依民法
    第179 條規定應返還占用期間之不當得利予原告等語。並聲
    明：如主文第1 項、第2 項所示。
三、被告則以：如附圖所示編號丁綠色區域之鐵皮屋確實係被告
    所搭蓋的，但被告所有苗栗縣頭屋鄉○○○段521 之1 、52
    7 之11地號土地與原告所有系爭64地號土地界址有爭議，故
    請求由內政部國土測繪中心測量鑑定確切界址；另原告請求
    被告拆除電線桿部分，依電業法第51條規定，台灣電力公司
    依法係有權埋設，故原告依法不得請求排除之等語，並聲明
    ：原告之訴駁回。
四、經查，系爭64地號土地為原告所有，被告並無占有上開土地
    之合法權源；系爭64地號土地上有如附圖所示編號丁綠色區
    域面積118.65平方公尺鐵皮屋、編號乙紫色區域面積0.61平
    方公尺之水井、編號丙面積0.03平方公尺之電桿等地上物，
    而該地上物則為被告所有等事實，為兩造所不爭執，並有卷
    附之土地登記謄本（見本院卷第19頁）為證，復經本院會同
    兩造及內政部國土測給中心人員至現場履勘，製有勘驗筆錄
    、現場照片（見本院卷第105 頁至第116 頁）無誤，應堪信
    實。
五、被告雖辯稱被告所有苗栗縣頭屋鄉○○○段521 之1 、527
    之11地號土地與原告所有系爭64地號土地界址有爭議，故請
    求由內政部國土測繪中心測量確切界址云云。茲本院依被告
    聲請，會同兩造及內政部國土測繪中心人員至現場履勘，並
    當場請兩造指界，指示國土測繪中心將兩造指界位置、被告
    所有之水井、鐵皮屋、電線桿位置及所占用之面積等，均套
    繪於鑑定圖上，有勘驗筆錄附卷可稽（見本院卷第105 頁、
    第106 頁）。又國土測繪中心鑑測本案係採用精密電子測距
    經緯儀，在系爭64地號土地及同段521 之1 、527 之11地號
    土地附近施測導線測量及佈設圖根導線點，並經檢核閉合後
    ，作為該測區之控制點，然後以各圖根點為基點，用上列儀
    器分別施測系爭64地號、同段521 之1 、527 之11地號土地
    及附近各界址點，並輸入電腦計算其坐標值，次將各界址點
    以自動繪圖儀展繪於鑑測原圖上（與地籍圖同比例尺1/1200
     ） ，再依據苗栗縣苗栗地政事務所保管之地籍圖、圖解地
    籍圖數值化成果等資料，展繪本案有關土地地籍圖經界線，
    並與前項成果核對檢核後測定於鑑測原圖上，作成鑑定圖，
    有該中心100 年1 月10日測籍字第1000000201號函附之鑑定
    書第二點可佐（見本院卷第128 頁）；且被告於本院審理時
    亦表示就國土測繪中心鑑測結果，並無意見（見本院卷第14
    3 頁），足見國土測繪中心係依其機關內部作業規則，調取
    相關地籍圖等資料，以精密儀器實地鑑測現場後，所得之鑑
    定結果應為可採。而據國土地測繪中心鑑定書所陳：「鑑定
    圖圖示實線係地籍圖經界線，其中A-B-C-D-E-F-G-H-J 實線
    係枋寮坑段64地號與同段521 之1 、527 之11地號土地間之
    地籍圖經界線。圖示K-L-M-N-P 連接藍色虛線係原告所指界
    位置，經鑑測結果與地籍圖經界線並不相符。圖示Q-R-S 連
    接紅色虛線係被告指界位置，經鑑測結果與地籍圖經界線並
    不相符。而圖示甲、乙係水井位置，經鑑測成果甲水井未使
    用枋寮坑段64地號土地、乙水井位置部分位於64地號土地範
    圍內... 圖示丙係電桿位置，使用64地號土地面積0.03平方
    公尺，圖示丁綠色區塊係鐵皮建物位置，使用64地號土地面
    積118.65平方公尺」等語（見本院卷第128 頁），可知原告
    主張如主文第一項所示之地上物乃坐落於系爭64地號土地上
    等節，應為可採，被告此部分所辯，洵不足取。
六、次按所有人對於無權占有其所有物者，得請求返還之，對於
    妨害其所有權者，得請求除去之，民法第767 條定有明文。
    查被告無權占有原告所有之系爭64地號土地內，如附圖所示
    編號丁綠色區域面積118.65平方公尺、編號乙紫色區域面積
    0.61平方公尺及編號丙面積0.03平方公尺之土地，已認定如
    前，則原告依前開法條規定，請求被告將上開土地上之地上
    物（即鐵皮屋、電線桿、水井）拆除，並將土地返還原告，
    為有理由，應予准許。至被告抗辯依電業法第51條規定，台
    灣電力公司依法係有權埋設電線桿，故原告依法不得請求排
    除之云云。然查，如附圖所示編號丙、面積0.03平方公尺之
    電桿係被告所私設之電桿，並非訴外人台灣電力股份有限公
    司所架設，此業據本院至現場履勘無誤，有卷附勘驗筆錄及
    現場照片（見本院卷第105 頁、第110 頁）可佐，且依卷附
    台灣電力股份有限公司苗栗區營業處99年10月8 日D 苗栗字
    第09910000461 號函文所載：「旨揭1 支台電電桿係由申請
    人方冬碧君於98年間申請用電栽建，當初會同申請人授權委
    任水電承裝業，現場指認建於其所有土地『自備桿』位旁（
    如附照片）」等語（見本院卷第73頁、第74頁），該函附照
    片亦明確標示台電電桿旁，即如附圖所示編號丙之電桿係被
    告私有之自備桿。又按電業法所稱電業，謂應一般需用經營
    供給電能之事業。所稱電業權，謂經中央主管機關核准，在
    一定區域內之電業專營權。電業法第2 條、第3 條分別明定
    。可知電業經營須經主管機關核准，如未取得一定區域內之
    電業專營權，依法自無權以電業法第51條為據，請求在他人
    私有的土地範圍內施設線路或電桿。從而，被告抗辯其所私
    設之自備桿（即如附圖所示編號丙、面積0.03平方公尺），
    依電業法第51條規定，原告不得請求移除云云，亦不足取。
七、另按無法律上之原因而受利益，致他人受損害者，應返還其
    利益。民法第179 條定有明文。又無權占有他人土地，可能
    獲得相當於租金之利益，為社會通常之觀念，最高法院著有
    61年台上字第1695號判例可資參照。查系爭64地號土地既為
    原告所有，而被告亦自承於98年10月底、11月初時即已搭設
    如附圖所示之鐵皮屋等地上物（見本院卷第143 頁），則原
    告依不當得利之法律關係，請求被告給付自98年11月1 日起
    至被告拆除地上物返還土地予原告之日止，按年給付相當於
    租金之利得，即屬有據。次按城市地方房屋租金，以不超過
    土地及建築改良物申報總價年息百分之10為限；又租用基地
    ，建築房屋，其租金以不超過土地申報總價額年息百分之10
    為限，土地法第97條第1 項、第105 條分別定有明文。又所
    謂年息百分之10，乃指基地租金之最高限額，並非必須照申
    報價額年息百分之10計算之，尚須斟酌土地之位置，工商繁
    榮之程度，使用人利用土地之經濟價值、所受利益，彼等關
    係及社會情感等情事，以為決定。經查，系爭64地號土地位
    於山區，地處偏僻，如從鳴鳳古道前往，須以時速40至50公
    里行駛，耗時約20分鐘路程，始可抵達位於路旁產業道路入
    口，再由該水泥鋪設、陡峭狹窄之產業道路往下行駛約300
    公尺後，方可到達系爭64地號土地，而系爭64地號土地附近
    並無住家、店面或任何商家等情，業據本院協同兩造到場勘
    驗屬實，有勘驗筆錄可憑（見本院卷第51頁），本院斟酌前
    開各情，認系爭64土地非屬都會工商繁榮地帶、目前使用狀
    況除經被告搭設鐵皮屋外，僅係雜木林立，再考量目前社會
    經濟情況等情，認以系爭64地號土地按申報地價年息百分之
    5 計算相當於租金之不當得利，尚屬相當。又系爭64地號土
    地99年1 月申報地價為每平方公尺29元，有原告提出之土地
    登記謄本（見本院卷第19頁）在卷足憑。從而，以被告占用
    如附圖所示面積共119.29平方公尺（計算式：118.65+0.61+
    0.03＝119.29）之相當於租金之利得，按年應為173 元（計
    算式：29元×119.29平方公尺×5 ％≒173 ），故原告請求
    被告自98年11月1 日起至拆除地上物返還土地為止，按年應
    給付原告173 元之相當於租金不當得利，為有理由，應予准
    許。
八、綜上所述，原告主張被告應將系爭64地號土地上如附圖所示
    編號丁綠色區域面積118.65平方公尺鐵皮屋、編號乙紫色區
    域面積0.61平方公尺之水井、編號丙面積0.03平方公尺之電
    桿等地上物拆除，並將上開土地返還原告，及被告無權占有
    上開土地，受有相當於租金之不當得利，應按年給付相當於
    租金之不當得利173 元，均為有理由，應予准許。
九、本件係就民事訴訟法第427 條訴訟適用簡易程序所為被告敗
    訴之判決，依同法第389 條第1 項第3 款規定，應依職權宣
    告假執行。
十、本件事證已臻明確，兩造其餘之主張及舉證，核與判決之結
    果不生影響，爰無庸一一論述，併此敘明。
十一、訴訟費用負擔之依據：民事訴訟法第78條。
中    華    民    國   100    年    2     月    25    日
                   苗栗簡易庭法  官  游欣怡
以上正本係照原本作成。
如對本判決不服，須於判決送達後20日內向本院提出上訴狀（須
附繕本）。
如委任律師提起上訴者，應一併繳納上訴審裁判費。
                             書記官  張宏賓
中    華    民    國   100    年    2     月    25    日
附圖：99年12月29日內政部國土測繪中心鑑定圖